ACORDAO-COMPLETO-2449724

ACÓRDÃO 2181/2021 ATA 4/2021 - SEGUNDA CÂMARA

VISTOS, relatados e discutidos estes autos referentes a Embargos de Declaração opostos pelo Sr. Yves Ribeiro de Albuquerque ao Acórdão 4386/2020-TCU-Segunda Câmara, proferido em processo de Tomada de Contas Especial instaurada pelo então Ministério da Integração Nacional (atual Ministério do Desenvolvimento Regional) , em desfavor do embargante, em razão da não comprovação da regular aplicação dos recursos repassados pela União por meio do Convênio 97/2006. 
	ACORDAM os Ministros do Tribunal de Contas da União, reunidos em sessão da 2ª Câmara, ante as razões expostas pelo Relator, em: 
	9.1. com fundamento nos arts. 174 a 176 do Regimento Interno/TCU, declarar, de ofício, a nulidade da citação de Yves Ribeiro de Albuquerque (peças 47 e 48) , assim como dos atos dela decorrentes, com a consequente insubsistência do Acórdão 4386/2020-TCU-Segunda Câmara (peça 60) , estendendo os efeitos da presente deliberação ao Município de Paulista/PE, para o qual foi realizada determinação de restituição de valores, dando-se prosseguimento à instrução processual com vistas a futuro julgamento do mérito;
	9.2. restituir este processo à Secex-TCE, para que promova a citação solidária de Yves Ribeiro de Albuquerque, nos endereços indicados nas peças 78 e 79, e do Município de Paulista/PE, na forma definida na Resolução TCU 170/2004, comprovando, nos autos, todos os esforços realizados para a localização dos responsáveis, sem prejuízo de examinar as peças 93 a 102 encaminhadas pela aludida municipalidade;
	9.3. julgar prejudicados os embargos de declaração interpostos por Yves Ribeiro de Albuquerque (peça 83) , por perda de objeto; 
	9.4. enviar cópia do presente Acórdão:
	9.4.1. ao Sr. Yves Ribeiro de Albuquerque e ao Município de Paulista/PE, bem como aos seus representantes legalmente constituídos, nos termos do art. 179, § 7º, do RI/TCU; e
	9.4.2. à Procuradoria da República no Estado de Pernambuco e ao Ministério do Desenvolvimento Regional, para conhecimento e adoção das providências que entenderem pertinentes.

Embargos de Declaração opostos contra o  Acórdão 4.386/2020  2ª Câmara.

Segunda Câmara

Município de Paulista/PE.

3. Embargante: Yves Ribeiro de Albuquerque (XXX.986.874-XX).

13.1. Ministros presentes: Bruno Dantas (Presidente), Augusto Nardes, Aroldo Cedraz e Raimundo Carreiro.
13.2. Ministros-Substitutos presentes: Marcos Bemquerer Costa (Relator) e André Luís de Carvalho.

ACORDAO-COMPLETO-2555977

Acórdão 7203/2022 - Segunda Câmara

ACORDAO-COMPLETO-2521346

Acórdão 3425/2022 - Segunda Câmara

MARCOS BEMQUERER

Ministro-Substituto Marcos Bemquerer Costa.

Trata-se dos Embargos de Declaração opostos pelo Sr. Yves Ribeiro de Albuquerque ao Acórdão 4386/2020-TCU-Segunda Câmara, proferido em processo de Tomada de Contas Especial instaurada pelo então Ministério da Integração Nacional (atual Ministério do Desenvolvimento Regional) , em desfavor do embargante, em razão da não comprovação da regular aplicação dos recursos repassados pela União por meio do Convênio 97/2006 (peça 83) .
2.	O aludido ajuste, com vigência inicial de 5/1/2007 a 5/7/2007, prorrogada ex officio até 27/1/2014, teve por objeto a realização das obras de drenagem na região das praias do Município de Paulista/PE, contemplando a implementação de 720,00 m de revestimento no Canal Sudão, construção de 1.183 m de galeria entre as ruas Venezuela e João Paulo I, na Avenida Cláudio Queirós, bem como a execução de 1.717 m de revestimento do canal e abertura de 161 m da calha no Canal Antônio Miranda.
3.	Para a consecução do avençado, foram previstos, inicialmente,  gastos no valor total de R$ 8.190.600,00, sendo R$ 7.446.000,00 à conta do concedente e R$ 744.600,00 referentes à contrapartida municipal, contudo, os recursos federais não foram liberados na sua integralidade, de tal forma que as parcelas disponibilizadas alcançaram o montante de R$ 5.584.500,00.
4.	No âmbito desta Corte, a Secretaria de Controle Externo de Tomada de Contas Especial - Secex/TCE, na instrução preliminar dos autos, concluiu que, ainda que tivessem sido efetuadas modificações no projeto original, sem prévia autorização do órgão concedente, restou comprovado que os recursos federais foram utilizados para implantação de serviços associados à execução física das obras objeto do Convênio 97/2006, sendo que o andamento do cronograma físico-financeiro do empreendimento transcorreu normalmente até a decisão do então Ministério da Integração Nacional de suspender o repasse dos recursos.
5.	Diante desse contexto, a unidade técnica efetuou a citação do Sr. Yves Ribeiro de Albuquerque, Prefeito do Município de Paulista/PE na gestão 1/1/2009 a 31/12/2012, apenas pelo débito correspondente ao saldo remanescente de recursos federais, no montante de R$ 929.110,11, que deixou de ser aplicado na execução física do objeto conveniado. 
6.	Como o Sr. Yves Ribeiro de Albuquerque não apresentou suas alegações de defesa ou recolheu o débito que lhe fora imputado, foi considerado revel e, por meio do Acórdão ora embargado, o Tribunal assim decidiu, in verbis:
"9.1. julgar irregulares as contas do Sr. Yves Ribeiro de Albuquerque, nos termos dos arts. 1º, inciso I, 16, inciso III, alínea b, e 19, parágrafo único, da Lei 8.443/1992;
	9.2. aplicar ao Sr. Yves Ribeiro de Albuquerque, a multa prevista no art. 58, inciso I, da Lei n. 8.443/1992, no valor de R$ 10.000,00 (dez mil reais) , fixando-lhe o prazo de 15 (quinze) dias, a contar da notificação, para que comprove, perante o Tribunal (art. 214, inciso III, alínea a, do Regimento Interno/TCU) , o recolhimento da dívida ao Tesouro Nacional, atualizada monetariamente desde a data do presente Acórdão até a do efetivo recolhimento, caso paga após o vencimento, na forma da legislação em vigor;	
	9.3. autorizar, caso requerido, nos termos do art. 26 da Lei 8.443/1992 c/c o art. 217 do Regimento Interno/TCU, o parcelamento da dívida em até 36 (trinta e seis) parcelas mensais e sucessivas, sobre as quais incidirão os correspondentes acréscimos legais (multa: atualização monetária) , esclarecendo ao responsável que a falta de pagamento de qualquer parcela importará no vencimento antecipado do saldo devedor, sem prejuízo das demais medidas legais;
	9.4. autorizar, desde logo, a cobrança judicial da dívida, nos termos do art. 28, inciso II, da Lei 8.443/1992, caso não atendida a notificação; 
	9.5. determinar ao Município de Paulista/PE que, no prazo de 30 (trinta) dias a contar da notificação deste acórdão, restitua aos cofres do Tesouro Nacional, se ainda não o fez, o saldo remanescente do Convênio 97/2006 (Siafi 581.217) , no valor de R$ 929.110,11 (novecentos e vinte e nove mil, cento e dez reais e onze centavos) , existente na Conta Corrente 00000019-3, Agência 0944, da Caixa Econômica Federal, atualizado monetariamente desde 30/09/2009, nos termos da Cláusula Décima Primeira, alínea a, do Termo do referido Convênio;
	9.6. enviar cópia deste Acórdão ao Ministério do Desenvolvimento Regional, para ciência, e à Procuradoria da República no Estado de Pernambuco, com fundamento no art. 209, § 7º, do Regimento Interno/TCU."
7.	Após ter restado infrutífera a tentativa de notificação do Sr. Yves Ribeiro de Albuquerque do teor do Acórdão 4386/2020-TCU-Segunda Câmara, em 12/06/2020 (peça 75) , mediante o Ofício 19335/2020-TCU/Seproc (peça 72) , o aludido responsável obteve vistas dos autos em 20/07/2020, tendo protocolado junto ao TCU estes Embargos de Declaração em 29/07/2020, conforme consta do histórico do documento da peça 83.
8.	Preliminarmente, o recorrente sustenta nulidade de sua citação, por via editalícia, no âmbito destes autos, tendo em vista que o ofício citatório pessoal foi remetido a endereço equivocado (Rua Estrada dos Marcos, 2050 - Sítio dos Marcos, Itapissuma/PE, CEP: 53.615-010) , embora constante na base de dados do sistema de Cadastro da Pessoa Física - CPF da Receita Federal do Brasil, tendo retornado ao rementente por duas vezes com a informação "não procurado" lançada no cartão de aviso de recebimento, e sem que tenha havido entrega efetiva. 
9.	O Sr. Yves Ribeiro de Albuquerque trouxe elementos (peças 84 a 86) que demonstram que, desde a época das citações, reside na cidade de Paulista/PE, onde exerceu dois mandatos consecutivos de prefeito, nas gestões 1/1/2005 a 31/12/2008 e de 1/1/2009 a 31/12/2012, sendo que, na data de sua primeira citação (16/05/2009) , conforme consta de cópia de fatura acostada aos autos (peça 85, p. 3) , residia na Avenida Doutor Cláudio José Gueiros Leite 7935, Torre 4, Apt. 201, Nossa Senhora do O, Paulista/PE, CEP: 53.429-000. 
10.	Ao final, o embargante requer ao Tribunal que "sejam conhecidos e providos os presentes Embargos de Declaração, para, reconhecendo a nulidade da citação, determinar a sua renovação no endereço declinado na procuração acostada aos autos, para abertura de prazo referente à apresentação de alegações de defesa, considerando que todos os atos praticados após a citação nulificada são ineficazes" (peça 83, p. 13) .
	É o Relatório.

Paulo Roberto Fernandes Pinto Júnior, OAB/PE 29.754; Gustavo Paulo Miranda de Albuquerque Filho, OAB/PE 42.868; Renato Cicalese Beviláqua, OAB/PE 44.064; e Nátalie Aragone de Albuquerque Mello, OAB/PE 49.678.

Não atuou.

EMBARGOS DE DECLARAÇÃO OPOSTOS A ACÓRDÃO PROFERIDO EM TOMADA DE CONTAS ESPECIAL. PRELIMINAR DE NULIDADE DA CITAÇÃO. REMESSA DA CITAÇÃO PARA ENDEREÇO QUE, NA ÉPOCA, NÃO CORRESPONDIA AO DOMICÍLIO DO RESPONSÁVEL. MATÉRIA DE ORDEM PÚBLICA A ENSEJAR A NULIDADE DA CITAÇÃO, COM CONSEQUENTE INSUBSISTÊNCIA DO DECISUM GUERREADO. CONSEQUENTE NULIDADE DA SANÇÃO APLICADA AO RECORRENTE. RECURSO PREJUDICADO. DETERMINAÇÃO DE NOVAS CITAÇÕES A SEREM COMUNICADAS EFETIVAMENTE PELOS MEIOS E NOS ENDEREÇOS DISPONÍVEIS. CIÊNCIA AO EMBARGANTE E AO MUNICÍPIO DE PAULISTA/PE.

TOMADA DE CONTAS ESPECIAL (TCE)

não atuou.

Trata-se dos Embargos de Declaração opostos pelo Sr. Yves Ribeiro de Albuquerque ao Acórdão 4386/2020-TCU-Segunda Câmara, proferido em processo de Tomada de Contas Especial instaurada pelo então Ministério da Integração Nacional (atual Ministério do Desenvolvimento Regional) , em desfavor do embargante, em razão da não comprovação da regular aplicação dos recursos repassados pela União por meio do Convênio 97/2006.
2.	No que importa, o acórdão atacado, após ser constatada a revelia do aludido responsável, julgou irregulares suas contas, aplicando-lhe a multa prevista no art. 58, inciso I, da Lei n. 8.443/1992.
3.	Preliminarmente, o recorrente defende, além do cabimento do recurso, a nulidade da sanção que lhe foi aplicada, por vício na citação, que ocorreu por edital, após o retorno ao remetente, por duas vezes, do ofício citatório em função do encaminhamento a endereço equivocado, com lançamento da informação "não procurado" nos cartões de aviso de recebimento, sem entrega efetiva em sua residência. 
4.	Ao final, o embargante requer ao Tribunal que "sejam conhecidos e providos os presentes Embargos de Declaração, para, reconhecendo a nulidade da citação, determinar a sua renovação no endereço declinado na procuração acostada aos autos, para abertura de prazo referente à apresentação de alegações de defesa, considerando que todos os atos praticados após a citação nulificada são ineficazes".
5.	Assiste razão ao recorrente em relação à nulidade de sua citação e, portanto, de sua apenação. Observo que, embora o ofício citatório tenha sido endereçado para o logradouro constante na base de dados do sistema de Cadastro da Pessoa Física - CPF da Receita Federal do Brasil, tratava-se de endereço localizado na zona rural de outro município (Itapissuma/PE) , sendo que os Correios não lograram êxito em entregar-lhe, efetivamente, a comunicação processual, tendo sido lançada a informação "não procurado" no cartão de aviso de recebimento.
6.	A jurisprudência do TCU tem indicado que a consulta à base de dados do sistema de Cadastro da Pessoa Física - CPF da Receita Federal do Brasil constitui uma presunção, com bom grau de segurança, a respeito da identificação do domicílio de pessoas que devam ser convocadas para apresentar defesa nos processos de controle de externo que tramitam nesta Corte de Contas. Entretanto, pode haver mudança de endereço sem o correspondente registro no sistema CPF, ocasião em que o referido sistema deixa de constituir referência adequada para a citação do responsável (v.g.: Acórdão 999/2014-TCU-Primeira Câmara, rel. Min. José Múcio Monteiro; Acórdão 7300/2014-TCU-Segunda Câmara, rel. Min. Raimundo Carreiro, Acórdão 1470/2018-TCU-Plenário, de minha relatoria, e Acórdão 6468/2020-TCU-Segunda Câmara, rel. Min. Benjamin Zymler, dentre outros) .
7.	Diante desse contexto, em estrito cumprimento ao que prevê o art. 6º da Resolução/TCU 170/2004, a Secex/TCE deveria ter adotado as seguintes providências previamente à citação por edital: a) consulta a outros cadastros mantidos por instituições públicas ou privadas que pudessem oferecer subsídios à obtenção do endereço do destinatário, fazendo juntar aos autos documentação ou informação comprobatória do resultado da consulta; b) solicitação de auxílio à unidade jurisdicionada ou órgão de controle interno ao qual estivesse vinculado o destinatário ou o processo; c) solicitação de colaboração à secretaria do Tribunal na unidade da federação em que se supunha residir o destinatário; d) solicitação de colaboração dos órgãos de controle externo estaduais.
8.	Acrescento que, à época da remessa dos ofícios citatórios, o Sr. Yves Ribeiro de Albuquerque continuava exercendo o cargo de Prefeito do Município de Paulista/PE, após sua reeleição para a gestão de 1/1/2009 a 31/12/2012, de tal forma que a unidade técnica poderia tê-lo citado no endereço da prefeitura que já constava neste processo.   
9.	Não há dúvidas, portanto, de que, caso a Secex/TCE tivesse, por exemplo, realizado pesquisas junto a cadastros de órgãos públicos (departamento de trânsito, por exemplo) ou concessionárias de serviços públicos (empresas de telefonia, abastecimento de água ou fornecimento de energia elétrica, ou ainda empresas de serviços de telecomunicações como a SKY - Serviços de Banda Larga Ltda. ou Claro S/A, dentre outras) , ou mesmo consultas à internet, incluindo redes sociais, conforme preceitua a Resolução TCU 170/2004, teria obtido, com êxito, algum endereço alternativo válido para efetivar a notificação postal do recorrente ou para, em último caso, respaldar a excepcionalidade da comunicação por edital.
10.	Especificamente no tocante ao fato de a Resolução TCU 170/2004 não tratar diretamente de casos em que os Correios colocam a informação "não procurado" no aviso de recebimento, reporto-me a Proposta de Deliberação proferida pelo Ministro-Substituto Augusto Sherman Cavalcanti que embasou o Acórdão 4851/2017-TCU-Primeira Câmara e muito bem abordou essa questão: 
"8.	Entendo aplicar-se à espécie os entendimentos externado[s] quando da edição do Acórdão 2999/2016-TCU-Plenário, no sentido de que a melhor interpretação da Resolução TCU 170/2004, omissão em relação à situação 'não procurado', é a de que essa informação não caracterizada a condição de 'inacessível' do responsável, que autorizaria a citação ficta. Como ficou assentado no precedente que menciono, o Tribunal, para assegurar a ampla defesa, 'deve buscar ao máximo outros meios possíveis para comunicar o responsável, nos limites da razoabilidade, fazendo juntar aos autos documentação ou informação comprobatória dos diferentes meios experimentados que restaram frustrados, como também da impossibilidade em localizá-lo, demonstrando, quando for o caso, que ele está em lugar ignorado, incerto ou inacessível.' 
9.	No caso presente, não foi realizada qualquer pesquisa em sites, processos, órgãos parceiros, cadastros públicos e privados, ao contrário do que prescreve o art. 6º da sobredita Resolução 170/2004.
10. 	Assim, forçoso reconhecer exofficio, como matéria pública que é, a nulidade da citação e, por conseguinte, da condenação que lhe sobreveio, ficando prejudicados os embargos de declaração." (grifos acrescidos) 
11.	Em alinhamento com o entendimento acima descrito, e, em prestígio ao direito constitucional do contraditório e da ampla defesa, cabe ao TCU declarar insubsistente o Acórdão 4386/2020-TCU-Segunda Câmara e reconhecer exofficio a nulidade da citação realizada, por meio do Ofício 1648/2019-TCU/Secex-TCE (peças 47 e 48) , em endereço que não correspondia, àquela época, à residência e domicílio do responsável (peça 85) , bem como ordenar à unidade técnica que renove sua citação no endereço indicado na procuração acostada aos autos à peça 78, e dê prosseguimento à instrução processual com vistas ao futuro julgamento do mérito.
12. 	Há que se ressaltar, contudo, que os questionamentos nestes autos estão associados à quantia correspondente ao saldo remanescente de recursos federais, no montante de R$ 929.110,11, que se encontrava depositada em conta da titularidade da Prefeitura Municipal de Paulista/PE, conforme Demonstrativo da Receita e Despesa juntado à peça 20, p. 8, de tal forma que a responsabilização pode recair no ente federado, por não ter efetuado a devida restituição aos cofres do Tesouro Nacional, devendo, também, a Secex/TCE efetuar a citação solidária do Município de Paulista/PE, sem prejuízo de examinar as peças 93 a 102 encaminhadas pela aludida municipalidade.
13.	Como consequência da análise das questões de ordem pública, em consonância com o art. 176 do Regimento Interno do TCU, há que se estender a nulidade apontada aos atos processuais subsequentes à citação do Sr. Yves Ribeiro de Albuquerque, e, por consequência, tornar insubsistente o Acórdão 4386/2020-TCU-Segunda Câmara, o que leva à perda de objeto dos Embargos de Declaração em tela.
14.	Destaco que o encaminhamento que ora proponho já foi adotado por este Tribunal no já mencionado Acórdão 4851/2017-TCU-Primeira Câmara, o qual tratou de situação idêntica a que ora se analisa. 
	Ante o exposto, manifesto-me por que o Tribunal adote a deliberação que ora submeto à apreciação deste Colegiado.
T.C.U., Sala das Sessões, em 23 de fevereiro de 2021.
MARCOS BEMQUERER COSTA
Relator